高雄高等行政法院判決　　　　　　　　　　　　　　　九十一年度訴字第六四七號
　　　　　　　　　　　　　　　.
　　原　　　告　任豪瑋樹脂化工有限公司
　　代　表　人　甲○○董事長
　　被　　　告　財政部高雄關稅局
　　代　表　人　乙○○局長
　　訴訟代理人　丁○○
　　　　　　　　丙○○
右當事人間因虛報進口貨物事件，原告不服財政部中華民國九十一年六月二十六日台
財訴字第０九０００一八六九一號訴願決定，提起行政訴訟。本院判決如左：
　　主  文
原告之訴駁回。
訴訟費用由原告負擔。
　　事  實
甲、事實概要：
    緣原告於民國（下同）八十九年八月十四日委由案外人森亞企業股份有限公司（
    下稱森亞公司），向被告所屬中島支局報運自香港進口香港產製蓮子糕、菱角糕
    乙批（進口報單第ＢＤ＼八九＼Ｒ００二＼００一五號），電腦核定按Ｃ３方式
    通關，經被告所屬中島支局派員查驗結果，來貨產地為中國大陸，且非屬經濟部
    公告准許間接進口之大陸物品項目；被告以原告有虛報進口貨物產地，逃避管制
    之行為，因進口貨物已押款放行，乃依據海關緝私條例第三十七條第三項轉據同
    條例第三十六條第一項及第四十四條之規定，科處原告貨物貨價二倍之罰鍰計新
    台幣﹙下同﹚一、一八六、六九四元，並追徵所漏進口稅款計一六八、一六九元
    。原告不服，申請復查結果，未獲變更；提起訴願，亦遭決定駁回，遂提起本件
    行政訴訟。
乙、兩造聲明：
一、原告聲明求為判決：
（一）訴願決定及原處分（含復查決定）均撤銷。
（二）訴訟費用由被告負擔。
二、被告聲明求為判決：
（一）原告之訴駁回。
（二）訴訟費用由原告負擔。
丙、兩造主張之理由：
一、原告起訴意旨略謂：
（一）按被告所查獲者乃原告進口貨品中有二箱小規格之產品，此二箱小規格產品並
      非原告事先所訂購，被告即憑此一試吃包之包裝認定系爭貨物為大陸製造。然
      一般所謂試吃包，乃是食品廠給予客戶推廣之用，並非客戶所訂購之產品，從
      而廠商多數是隨便找個箱子盛裝，不一定會用自己的箱子，而試吃的贈品，從
      何處而來，自然不可以單以盛裝盒子即作決定，而應以試吃之貨品包裝本身論
      斷。本件試吃樣品其上不止有案外人香港義美食品公司字樣，加貼於盛裝箱的
      條碼0000000000000經過香港義美公司解讀，三五０係指糕餅類
      、二０００係年份、０一五八編號指蓮子糕及菱角糕，且原告確實係向案外人
      香港義美食品公司進口，匯款已經交付案外人香港義美食品公司，貨品確實由
      香港出口到台灣，其中並無船舶靠運大陸之跡象，更重要的證據是案外人香港
      義美食品公司就此批貨確實是向案外人澳門建來發糕餅食品廠訂購，自不宜單
      以一盛裝試吃品之盒子上印有廈門天然風食品字樣即認為整批貨是大陸製，而
      完全忽略本案所有貨品都是香港製品等種種鐵證。退一步言，即使試吃包係大
      陸製造，又如何認定所有貨品全部係大陸製造？全然未見被告說明，被告僅以
      香港不生產蓮子、菱角且腹地狹小農產加工不發達、鄰近大陸即認定系爭貨物
      為大陸產製，顯有違失。
（二）次按「人民違反法律上之義務而應受行政罰之行為，法律無特別規定時，雖不
      以出於故意為必要，仍須以過失為其責任條件。但應受行政罰之行為，僅須違
      反禁止規定或作為義務，而不以發生損害或危險為其要件者，推定為有過失，
      於行為人不能舉證證明自己無過失時，即應受處罰。行政法院六十二年度判字
      第三０號判例謂：『行政罰不以故意或過失為責任條件』，及同年度判字第三
      五０號判例謂：『行政犯行為之成立，不以故意為要件，其所以導致偽報貨物
      品質價值之等級原因為何，應可不問』，其與上開意旨不符部分，與憲法保障
      人民權利之本旨牴觸，應不再援用。」司法院釋字第二七五號解釋在案。基此
      可知，如法有明文規定以故意為要件者，尚無前開解釋之適用。查私運貨物進
      口，其處罰以故意為條件，海關緝私條例第三十六條第四項已有明文。私運進
      口其情節較「虛報」等情形為重，舉重以明輕，如依海關緝私條例第三十七條
      轉據同條例第三十六條第一項處罰，當以故意為限。況香港乃一自由貿易港，
      其進口貨品原料並非單純只由大陸進口，原告自然不能全程監督，既然無法全
      程監督，顯然並非明知貨品之來源地為大陸地區，何來逃避管制之故意可言？
      被告認為原告係有「疏於查證之過失」，忽略海關緝私條例第三十六條僅處罰
      故意犯之規定，適用法律顯有錯誤。原告為台灣廠商，於法並無派遣人員前往
      案外人香港義美食品公司全程監督之義務，即使派員查證，又如何能期待原告
      發現而據實申報？從而本案並無過失應可認定。尤其本案原告已提出相關文件
      ，證明原告有經過一定之查證工作，如此等情形仍要原告負疏於查證之責任，
      則國內進口商想必要固定派員至國外就國外生產之廠商緊迫盯人之監督，甚至
      連國外廠商發給之證明都不相信，如此情形，縱使原告願意，受監督之國外廠
      商必然不願，如強迫為之，則豈不宣告我國所有進口商皆需負無過失責任？此
      豈釋字第二七五號解釋之本意？是原告並無故意或過失情事，被告據予科罰，
      顯有不符。
（三）再被告依海關緝私條例第三十六條第一項規定，科處原告貨價二倍之罰鍰，以
      此等輕微之疏失，卻處以如此重之罰鍰，顯然違反比例原則。
二、被告答辯意旨略謂：
（一）按「有前二項情事之一而涉及逃避管制者，依前條第一項及第三項論處。」「
      私運貨物進口‧‧‧，處貨價一倍至三倍之罰鍰，‧‧‧」及「有違反本條例
      情事者，除依本條例有關規定處罰外，仍應追徵其所漏或沖退之稅款‧‧‧」
      海關緝私條例第三十七條第三項、第三十六條第一項及第四十四條分別定有明
      文。本案原告有虛報進口貨物產地及逃避管制之行為，被告依據上開法條規定
      予以處分，於法並無不合。
（二）次按進口貨物之原產地認定，係依「進口貨物原產地認定標準」規定辦理，經
      查本案來貨外包裝印有代碼0000000000000，該代碼屬大陸廈門
      商品檢驗局商檢代碼及樣品三箱外包裝標示製造商「廈門天然風食品有限公司
      」字樣，足以認定來貨確係大陸產製。本案系爭貨物經被告「進口貨品原產地
      認定小組」第二十三次會議認定原產地為中國大陸，惟原告不服，聲明異議，
      被告為慎重處理計，於聲明異議階段，依「進口貨物原產地認定標準」第五條
      規定，再檢樣及有關文件送請財政部關稅總局「進口貨品原產地認定委員會」
      會商認定，認定結果來貨產地仍為中國大陸。又財政部關稅總局進口貨品原產
      地認定委員會係依據「臺灣地區與大陸地區人民關係條例施行細則」第三十三
      條規定所組成，且為國內鑑定大陸物品之法定權責機關，對系爭貨物之包裝及
      其標示已詳予研判，其認定結果，當具正確性及公信力，應毋庸置疑。另查「
      各案所提之產證是否適用，應就原申報與實際到貨相符，且與產證上之各項記
      載勾稽一致者，方有其適用之基礎，否則該產證即屬不能適格充分證明之產證
      」，有改制前行政法院即現在之最高行政法院八十九年度判字第一四六八號判
      決可稽。本案原告所提供由澳門台商總會具名簽發之產地證明書，核與報單原
      申報產地為香港及內包裝之標示香港製造商不符，則該產證已屬不能適格充分
      證明之產證。再查原告所檢附之澳門產地證明書、澳門與香港買賣合同書、原
      始交易文件、香港義美食品之證明書、航行紀錄動態表等文件既與實際到貨認
      定結果不符，當以現實認定之證據力為強。
（三）至於原告主張「‧‧‧又貨品確實由香港出口到台灣，其中並無船舶靠運大陸
      之跡象‧‧‧」乙節，查所述亦僅表示係由香港裝運進口，況大陸貨物一般亦
      循此運送途徑，尚難證明來貨即為香港產製；再查國際貿易實務，買賣雙方於
      貨物成交時，即明確約定所運貨物之名稱、品質、規格、產地等條件，雙方悉
      依約定程序辦理交貨。原告既以進口此項貨品為業，因香港為高度自由貿易之
      地區，腹地狹小，農產品加工業並不發達，且鄰近大陸，對自香港進口是類產
      品，尤應特別注意，多方謹慎查證後，據實申報，以免受罰。且進口貨物通關
      作業，係採申報制度，原告對於其所進口之貨物，於報關時，即應多方查證，
      並據實申報，此為原告應盡之義務，本案原告除可向賣方查證外，亦可依「海
      關管理貨櫃集散站辦法」第七條第一項第九款規定：「存站之進口、出口或轉
      運國內其他口岸貨物，如須公證、抽取貨樣、看樣或進行必要之維護者，貨主
      應向海關請領准單，集散站經營人須憑准單指示在關員或其專責人員監視下辦
      理。至於所拆動之包件，應由貨主恢復包封原狀。」辦理，即可發現來貨不符
      ，原告未盡注意及查證之責任，致有虛報產地、逃避管制之情事，縱無故意，
      亦有過失，依照司法院釋字第二七五號解釋意旨，自應受罰。
（四）再者「人民違反法律上之義務而應受行政罰之行為，法律無特別規定時，雖不
      以出於故意為必要，仍須以過失為其責任條件。但應受行政罰之行為，僅須違
      反禁止規定或作為義務，而不以發生損害或危險為其要件者，推定為有過失，
      於行為人不能舉證證明自己無過失時，即應受處罰。‧‧‧」及「‧‧‧至於
      依海關緝私條例第三十六條、第三十七條規定之處罰，仍應以行為人之故意或
      過失為其責任條件‧‧‧」業經司法院釋字第二七五號、第五二一號解釋有案
      。為顧及海關緝私條例立法目的之實現，僅須行為人違反禁止規定或作為義務
      ，而不以發生損害或危險為必要，即構成行政秩序罰之要件，如行為人對具備
      構成要件之違規事實無法舉證其無過失時，即應推定其有過失而受罰。又查進
      口貨物，係採申報及查驗制度，並課以原告應盡誠實申報所運貨物之名稱、數
      量、重量、品質、規格、價值、產地等之義務，如有虛報而違反海關緝私條例
      ，即有違反誠實申報之作為義務，依上開解釋，應推定為有過失，於行為人不
      能舉證證明自己無過失時，即應受處罰。本案原告虛報產地，涉及逃避管制，
      有如前述，依據財政部八十二年十月二十日台財關第八二一五五六三０九號函
      規定：「依據海關緝私條例第三十七條第一項之規定列有四款應予處罰之情節
      ，第四款所謂其他違法行為，乃係概括規定，故不屬於第一款至第三款之違法
      虛報行為均屬之。因此報運貨物進口有虛報產地者，即構成該條項第四款之違
      法行法。‧‧‧」，依上開規定，被告依照海關緝私條例第三十七條第三項轉
      據第三十六條第一項科處罰鍰，並依同條例第四十四條規定追徵所漏進口稅款
      ，認事用法，並無不合。
（五）綜上所述，原告起訴意旨所持理由，均無可採，請判決如訴之聲明。
　理  由
一、按「報運貨物進口而有左列情事之一者，得視情節輕重，處以．．．四、其他違
    法行為．．．」「有前二項情事之一而涉及逃避管制者，依前條第一項及第三項
    論處。」「私運貨物進口、出口或經營私運貨物者，處貨價一倍至三倍之罰鍰。
    」及「有違反本條例情事者，除依本條例有關規定處罰外，仍應追徵其所漏或沖
    退之稅款」海關緝私條例第三十七條第一項第四款、第三項、第三十六條第一項
    及第四十四條前段所明定。次按進口非屬「台灣地區與大陸地區貿易許可辦法」
    第七條規定准許輸入之大陸物品者，即構成禁止輸入之物品而涉及逃避管制之違
    法行為，合先敘明。
二、本件原告於八十九年八月十四日委由森亞公司，向被告所屬中島支局報運自香港
    進口香港產製蓮子糕、菱角糕乙批（報單號碼：第ＢＤ＼八九＼Ｒ００二＼００
    一五號），電腦核定按Ｃ３方式通關，經被告所屬中島支局派員查驗結果更正產
    地為中國大陸，復經被告「進口貨品原產地認定小組」認定系爭貨物原產地為中
    國大陸，且非屬經濟部公告准許間接進口之大陸物品項目，被告乃以原告有虛報
    進口貨物產地，逃避管制之行為，惟貨物已押款放行，乃依據海關緝私條例第三
    十七條第三項轉據同條例第三十六條第一項，科處原告貨物貨價二倍之罰鍰一、
    一八六、六九四元，並依同條例第四十四條追徵所漏進口稅款計一六八、一六九
    元之事實，有進口報單、裝箱單（PACKING LIST）、商業發票（INVOICE ）、中
    華人民共和國貴州進出口商品檢驗局商檢機構代碼表、被告「進口貨品原產地認
    定小組」第二十三次會議會議紀錄、緝私報告表及財政部關稅總局八十九年十月
    二十四日ＩＧＫＨＣＴ五六九號查價復函，九十年二月一日台總局認字第九０一
    ００六二七號認定產地函附於原處分卷可稽，堪予認定。
三、原告主張系爭貨物確係其向香港義美食品公司訂購進口，匯款已交付香港義美食
    品公司，貨物確實由香港出口到臺灣，其中並無船舶靠運大陸，且香港義美食品
    公司係向澳門見來發糕餅食品廠訂購，被告自無法單以盒子上印有廈門天然風食
    品字樣即認為整批貨為大陸產製云云；惟查，系爭貨品經被告「進口貨品原產地
    認定小組」及財政部關稅總局進口貨品原產地認定委員會鑑定結果，確為大陸產
    製物品，有前開被告「進口貨品原產地認定小組」第二十三次會議會議紀錄、財
    政部關稅總局九十年二月一日台總局認字第九０一００六二七號函在卷可佐，前
    開鑑定係邀集專家、學者及業界代表，就來貨、報關文件及進口人所提供之各項
    資料綜合證據，所為之鑑定，其鑑定結果自有其公正性、客觀性及正確性。至於
    原告所提之產地證明是否適用，應就原申報與實際到貨相符，且與產地證明上各
    項記載勾稽一致者，方有其適用之基礎，否則該證明即屬不能適格充分證明之產
    證。本案原申報由澳門台商總會具名簽發之產地證明書，核與報單原申報產地為
    香港及內包裝之標示香港製造商不符，則該產地顯有瑕疵，無法充分證明原產地
    為香港。另查系爭貨品外包裝印有代碼0000000000000，而該代碼
    係屬大陸廈門商品檢驗局商檢代碼，亦有前開中華人民共和國貴州進出口商品檢
    驗局商檢機構代碼表可稽。至原告認代碼0000000000000，係案外
    人香港義美食品公司之產品代號，並提出案外人香港義美食品公司所開立產品代
    號：三五０係糕類、二０００為年份、０八為月份、０一五八為編號證明書資以
    證明，然依被告查獲時扣案之包裝紙盒所載，菱角糕製造日期為二０００年六月
    二十八日，蓮子糕製造日期為二０００年八月一日，有上開包裝紙盒附於原處分
    卷可佐，亦與案外人香港義美食品公司所出具之證明書不符，足見該證明書係事
    後臨訟所杜撰，不足憑採。再以進口貨品中，有樣品三箱外包裝標示製造商為「
    廈門天然風食品有限公司」，亦為原告所不爭執，均足認定系爭貨品確係大陸產
    製無訛，原告之違章，事證明確。
四、原告另主張「‧‧‧又貨品確實由香港出口到台灣，其中並無船舶靠運大陸之跡
    象‧‧‧」云云；然依其所述，亦僅能表示系爭貨品係由香港裝運進口，而大陸
    貨物一般亦循此運送途徑，尚難以此即證明系爭貨品即為香港產製；再查國際貿
    易實務，買賣雙方於貨物成交時，即明確約定所運貨物之名稱、品質、規格、產
    地等條件，雙方悉依約定程序辦理交貨。原告既以進口此項貨品為業，且香港為
    高度自由貿易之地區，且鄰近大陸，對自香港進口是類產品，本應特別注意，多
    方謹慎查證後，據實申報，以免受罰。且進口貨物通關作業，係採申報制度，原
    告對於其所進口之貨物，於報關時，即應多方查證，並據實申報，此為原告應盡
    之義務，本案原告除可向賣方查證外，亦可依「海關管理貨櫃集散站辦法」第七
    條第一項第九款規定：「存站之進口、出口或轉運國內其他口岸貨物，如須公證
    、抽取貨樣、看樣或進行必要之維護者，貨主應向海關請領准單，集散站經營人
    須憑准單指示在關員或其專責人員監視下辦理。至於所拆動之包件，應由貨主恢
    復包封原狀。」辦理，即可發現來貨不符，原告應注意、能注意而不注意，縱非
    故意，亦難謂無過失。按「人民違反法律上之義務而應受行政罰之行為，法律無
    特別規定時，雖不以出於故意為必要，仍須以過失為其責任條件。但應受行政罰
    之行為，僅須違反禁止規定或作為義務，而不以發生損害或危險為其要件者，推
    定為有過失，於行為人不能舉證證明自己無過失時，即應受處罰。‧‧‧」及「
    ‧‧‧至於依海關緝私條例第三十六條、第三十七條規定之處罰，仍應以行為人
    之故意或過失為其責任條件‧‧‧」司法院釋字第二七五號、第五二一號解釋有
    案。原告既無法舉證證明無故意、過失情事，對於上開虛報貨物產地，逃避管制
    之行為，自應以海關緝私條例之規定論處。至原告主張海關緝私條例第三十七條
    轉據同條例第三十六條第一項處罰，當以故意為限，過失並不包括在內云云，揆
    諸前開司法院解釋意旨，容有誤解，亦不足採。
五、再以原告主張本件疏失輕微，處以兩倍之罰鍰過高云云；惟查，科處罰鍰金額之
    多寡，乃屬行政機關依據事實、衡量予以裁量之範圍，屬於行政機關之裁量權，
    於不違反比例原則或平等原則之情況下，即非法院所得置喙。本件依海關緝私條
    例第三十六條第一項規定係得科處貨價一至三倍之罰鍰，被告於衡量原告過失輕
    重以外，並以本件系爭貨品業已放行等情，裁處原告二倍之罰鍰，並未逾越裁量
    範圍，亦無違比例原則或平等原則，與法並無不合。
六、綜上所述，本件原告主張既均不足採，被告依海關緝私條例第三十七條第三項轉
    據同條例第三十六條第一項、第三項及第四十四條之規定，處原告貨物貨價二倍
    之罰鍰計一、一八六、六九四元，並追徵所漏進口稅款計一六八、一六九元，揆
    諸首開規定，並無不合；復查決定及訴願決定均予維持，亦無違誤。原告起訴意
    旨求為均予撤銷，為無理由，應予駁回。
據上論結，本件原告之訴為無理由，爰依行政訴訟法第一百九十五條第一項後段、第
九十八條第三項前段，判決如主文。
中　　　華　　　民　　　國    九十一　　年　    十二　　月　　　十　　　日
                              高雄高等行政法院第三庭
                                          審判長法官   江幸垠
　      　　　　　　　　　　　            法      官   林石猛
     　   　　　　　　　　　　　          法      官   戴見草
右為正本係照原本作成。
如不服本判決，應於判決送達後二十日內向本院提出上訴書狀，其未表明上訴理由者
，應於提起上訴後二十日內向本院提出上訴理由書（須按對造人數附繕本）；如於本
判決宣示或公告後送達前提起上訴者，應於判決送達後二十日內補提上訴理由書（須
附繕本）。未表明上訴理由者，逕以裁定駁回。
提起上訴應預繳送達用雙掛號郵票七份（每份三十四元）。
中　　　華　　　民　　　國    九十一　　年　    十二　　月　　　十　　　日
                                          法院書記官   嚴寶明
